臺灣高等法院刑事判決　　　　　　　　　　　　九十年度上更(一)字第一七二號
　　上　訴　人
　　即　被　告　甲○○原名徐.
　　　　　　　　丙○○
　　共　　　同
　　指定辯護人　本院公設辯護人
右上訴人因懲治盜匪條例等案件，不服臺灣新竹地方法院八十八年度訴字第三三九號
，中華民國八十九年十二月十八日第一審判決（起訴案號：臺灣新竹地方法院檢察署
八十八年度偵字第一００二號），提起上訴，本院判決後，經最高法院發回更審，本
院判決如左：
    主  文
原判決撤銷。
甲○○幫助意圖為自己不法之所有，結夥三人以上，攜帶兇器，以強暴至使不能抗拒
而取他人之物，處有期徒刑年捌月。
丙○○共同意圖為自己不法之所有，結夥三人以上，攜帶兇器，以強暴至使不能抗拒
而取他人之物，累犯，處有期徒刑年捌月。
    事  實
一、甲○○（原名徐德春）於民國八十一年間曾犯違反麻醉藥品管理條例罪，經台灣
    新竹地方法院以八十一年十二月三十日八十一年度易字第三九九五號判決判處有
    期徒刑四月，如易科罰金以三十元折算一日，八十二年三月十五日易科罰金執行
    完畢。又於八十七年間犯竊盜、行使偽造有價證券等罪，經台灣新竹地方法院以
    八十八年七月二十六日八十八年度訴字第五０號判決判處有期徒刑四月、一年二
    月，應執行有期徒刑一年四月，並經本院以八十九年一月十二日八十八年度上訴
    字第三五九九號判決駁回上訴確定（均不構成累犯）。丙○○於八十四年間犯違
    反麻醉藥品管理條例、藥事法罪，經台灣高等法院以八十四年九月二十七日八十
    四年度上易字第三九八六號判決判處有期徒刑七月、台灣新竹地方法院以八十四
    年十月三十日八十四年度訴字第九六二號判決判處有期徒刑六月確定。上開二罪
    經台灣新竹地方法院以八十四年十二月二十七日八十四年度聲字第一五八七號裁
    定應執行有期徒刑十一月。又於八十四年間犯違反麻醉藥品管理條例罪，經台灣
    新竹地方法院以八十四年十二月十九日八十四年度易字第三四三九號判決判處有
    期徒刑七月確定。上開三罪接續執行，於八十六年一月十日假釋出監，八十六年
    三月十五日假釋縮刑期滿執行完畢。
二、甲○○曾向經營地下錢莊業務之乙○○借款，而結識乙○○。於八十七年九月十
    六日甲○○在新竹市○○路○段九六二號七樓之二友人丁○○（另案審理，通緝
    中）住處，以電話聯絡乙○○借錢，二人見面後，因甲○○前欠未清，為乙○○
    所拒，甲○○乃返回丁○○住處。丁○○知悉上情，起意強盜乙○○財物，並取
    出不詳之人所有之道具手槍一支拉槍枝滑套，並聲稱將「凹」乙○○之金錢，甲○○明知丁○○要強盜乙○○財物，仍基於幫助丁○○強盜財物之意思，依丁○○之交待，於同日下午三時許，以有友人要以信用卡刷卡方式借錢為詞，電話聯
    絡乙○○見面。乙○○乃依約駕駛車牌號碼ＬＷ─四五五二廂型車抵達新竹市公
    園加油站附近，丙○○與丁○○及另一不詳姓名年籍綽號「阿幹」之成年男子，
    共同意圖為自己不法之所有，先由丁○○與「阿幹」上車與乙○○交談，於車輛
    前進至新竹市台灣肥料公司工廠前，丁○○即喝命乙○○於路邊停車，並持用上
    開質地堅硬足以持以傷害人身之兇器道具手槍槍柄敲擊乙○○額頭，致受傷流血
    ，復取出不詳之人所有之手銬一付銬住乙○○雙手，並命至後座，閉住眼睛趴著
    ，改由「阿幹」駕駛繼續前進。隨後丙○○上車，坐於乙○○左方，合力控制乙○○行動，至使乙○○不能抗拒，一同開往新竹縣竹北市東海里山區。車行期間
    ，即於乙○○不能抗拒之情況下，由丁○○動手搜刮乙○○財物，取得乙○○所
    有之台新銀行金融卡一張、大雅百貨貴賓卡一張及摩托羅拉廠牌行動電話機一具
    。車輛抵達山區後，丁○○先行離去，由「阿幹」開車，搭載丙○○、乙○○返
    回公園加油站，由丙○○將乙○○手銬打開後，丙○○、「阿幹」即分別離去。
    嗣因丙○○向新竹縣警察局竹東分局警員吳聲宏自首，經警循線查得上情，並起
    出上開台新銀行金融卡一張、大雅百貨貴賓卡一張及摩托羅拉廠牌行動電話機一
    具，由乙○○領回。
二、案經新竹縣警察局竹東分局報請台灣新竹地方法院檢察署檢察官偵查起訴。
    理  由
壹、認定犯罪事實所憑之證據及理由
一、被害人乙○○於上揭時、地，被丁○○等人以疑似手槍槍柄擊傷額頭流血，並以
    手銬拷住雙手，控制行動後，載往竹北市東海里山區，被強取台新銀行金融卡一
    張、大雅百貨貴賓卡一張及摩托羅拉廠牌行動電話機一具等情，已據被害人於警
    訊、檢察官訊問及本院前審審理時分別指訴歷歷（見偵查卷第十三至十五頁、第
    九八頁背面、第九九頁、上訴字第四五三號卷第一三九、一四０頁），並有被害
    人出具之贓證物品認領保管收據一紙附卷可據（見偵查卷第二五頁）。雖被害人
    於警訊及原法院審理時指稱損失物品包括現金新台幣（下同）三萬元、支票、印
    章、彰化銀行、台新銀行、新竹企銀存摺各一本，及新竹企銀、台新銀行金融卡
    、駕駛執照等物（見偵查卷第十五頁、原審卷第一一二頁），惟其於本院前審審
    理時指陳：係被搶台新銀行金融卡一張、大雅百貨貴賓卡一張及摩托羅拉廠牌行
    動電話機一具，皮包內沒有現金、支票、印章、存摺、駕駛執照，以前在警訊時
    因未清點才表示有那些東西被搶等語（見上訴字第四五三號卷第一三九頁），且
    參以警員吳聲宏僅起獲台新銀行金融卡一張、大雅百貨貴賓卡一張及摩托羅拉廠
    牌行動電話機一具。又皮包內物品林林總總，確實置放有那些物品，衡情亦非被
    害人所能確定。既無確實證據證明被害人有被取去現金、支票、印章、存摺、駕
    駛執照等物，爰不認定被害人有被取去上開台新銀行金融卡一張、大雅百貨貴賓
    卡一張及摩托羅拉廠牌行動電話機一具以外之物品，併予敘明。
二、證人即查獲警員吳聲宏於檢察官訊問，及原法院、本院前審審理中結證：係被告
    丙○○向伊提起被害人被搶之事，並起出被害人被搶之台新銀行金融卡一張、大
    雅百貨貴賓卡一張及摩托羅拉廠牌行動電話機一具（見偵查卷第一二七、一二八
    頁、原審卷第一五０、一七七、一七八頁、上訴字第四五三號卷第七五頁）。雖
    證人吳聲宏同時證述：係依被告丙○○之供述，在被告甲○○車上查到金融卡、
    貴賓卡及行動電話，當時被告甲○○有在場等語。惟被告丙○○始終否認有告訴
    證人吳聲宏上開被查獲物品在被告甲○○車上（見原審卷第一七八、一七九頁、
    本院卷第六一頁）。且被告甲○○、丙○○警訊筆錄（見偵查卷第五至十頁）並
    無一言於警員有在被告甲○○車上查獲被害人被搶物品，或被告丙○○有表示被
    搶物品在被告甲○○車上。如確實在被告甲○○車上查獲，以查獲贓物對於認定
    犯罪事實之重要性，警員吳聲宏豈會於警訊時未據以訊問被告甲○○、丙○○二
    人其中緣由，並記載於警訊筆錄，實反於事理。又警員吳聲宏並未制作搜索扣押
    筆錄並命被告甲○○簽名確認，以資證明確實有在被告甲○○車上查獲被害人被
    搶物品，徵以證人吳聲宏於檢察官訊問時猶證述於被告甲○○車上查到行動電話
    、金融卡、駕駛執照及身分證由被害人領回（見偵查卷第一二七頁背面），惟事
    實上被害人並未領回駕駛執照及身分證，足認證人吳聲宏記憶並不清楚，且查獲
    物品之車輛是何人所有或管領，並非明顯易辨，多有誤認可能。證人吳聲宏所證
    被害人被搶物品係在被告甲○○車上查獲一節，尚乏確實事證印證，即不能單以
    證人吳聲宏之證詞，據以認定係在被告甲○○車上查獲被搶贓物，併予敘明。
三、被告甲○○於警訊時供述：丁○○有拿信用卡，要伊聯絡乙○○出來要借錢，伊
    就打電話約乙○○見面。在丁○○住處，丁○○與曾文鑫（按應係指「阿幹」）
    有說要設計被害人，伊就覺得奇怪。嗣丁○○搭伊所駕駛車輛前往新竹市亞太量
    販店途中，有拿出一把改造手槍，並拉滑套，伊聽到聲音，有問丁○○要作什麼
    ，丁○○表示要「凹」人；被告丙○○則供述：在丁○○住處，丁○○與被告甲○○要將一個人設計出來，押走搶他財物。過不久，被告甲○○就以電話聯絡一
    個人，隨後一行人開車至新竹市亞太量販店停車場，由被告甲○○下車與一名駕
    駛車牌號碼ＬＷ－四五五二廂型車男子談話後，返回丁○○住處。於丁○○住處
    ，再度商量如何設計該名男子，將他騙出來，後由被告甲○○聯絡該名男子在新
    竹市公園加油站見面。由丁○○押住被害人坐在廂型車後面，「阿幹」開車，伊
    後來上廂型車，坐在被害人身邊。當時被害人被手銬銬著，衣服有血漬，丁○○
    腰際插著一把道具槍，車輛抵達竹北市東海里山區停車後，丁○○叫伊與「阿幹
    」看住被害人，劉益君、丁○○與被告甲○○即將被害人所有財物拿走。丁○○
    叫伊與「阿幹」開廂型車回公園加油站，放走被害人各等語（見偵查卷第五至十
    頁）。雖被告甲○○、丙○○均稱警訊筆錄係警員吳聲宏自行制作，要其簽名，
    與事實不符。惟被告甲○○於本院前審審理時供述：當天伊有與被害人見二次面
    ，第一次在公園加油站，伊要向被害人借錢，未借到。第二次在丁○○住處，被
    害人有打電話給伊，催討欠債，丁○○問伊為何不能借錢，要伊約被害人出來。
    被害人在加油站等伊，到加油站由伊先與被害人講話，後來丁○○與「阿幹」去
    與被害人講話，伊就離開。丁○○在伊接到被害人電話時，就有拿出像是手槍東
    西在拉滑套；被告丙○○則同時供述：伊與被告甲○○去丁○○住處，丁○○確
    實有拿槍出來各等語（見上訴字第四五三號卷第九七頁）。另被告丙○○於本院
    前審時並供稱：伊當時有跟去，丁○○用手槍恐嚇伊要伊看著被害人。上車時，
    被害人已經被手銬銬著，丁○○有搜刮被害人東西，係伊將被害人手銬打開等語
    （見上訴字第四五三號卷第一四二、一六七、一七一、一七二頁）。被告甲○○
    於本院審理時供述：伊與被害人見面時，丁○○打電話給伊，表示要向被害人借
    錢，被害人乃與丁○○直接交談。伊要離開時，看到丁○○與「阿幹」、被告丙○○一起過來，上被害人之廂型車，丁○○有在車上打電話告訴伊要凹被害人金
    錢，伊表示被害人是伊朋友，不想搞他，丁○○則說他自己看著辦。至當天下午
    七時許，被害人打電話告訴伊他被伊朋友搶，被拿東西敲，頭手被綁起來：被告
    丙○○則供稱：丁○○與被告甲○○約被害人出來要借錢，由被告甲○○去與被
    害人見面。後來被害人打電話給被告甲○○，丁○○與被害人對話後，伊與丁○○、「阿幹」、被告甲○○一起到公園加油站，有看到被害人開廂型車過來。他
    們有討論要搶被害人東西，伊想走不要參加，但丁○○要伊一起去，「阿幹」與
    丁○○先上被害人車，後來伊有上車。伊看到是「阿幹」在開車，被害人坐在後
    座，手被手銬銬住，頭低低，丁○○要伊坐後座看住被害人，車子就開到山上。
    伊上車時被害人東西散落在車內地板上。在山上丁○○拿走被害人東西自己離開
    ，「阿幹」開車載伊與被害人回公園加油站。伊有看到丁○○拿一把像玩具槍等
    語（見本院卷第四五頁、第五九、六０頁）。被告甲○○、丙○○二人先後供述
    ，及被害人之指訴，雖細節略有不合，惟就所有供述相互對照勾稽，足以認定被
    告甲○○、丙○○於事前即知悉丁○○要持用槍械強盜被害人財物，被告甲○○
    仍依丁○○指示，以電話約出被害人；被告丙○○則有上被害人車參與強盜被害
    人財物。至被告甲○○、丙○○固指警訊筆錄係警員自行制作，內容與事實完全
    不符等語。惟被告甲○○、丙○○於警訊中之供述，除事關己身刑事責任部分，
    略有保留，就細節部分交待不夠詳盡外，均核與被告甲○○、丙○○於其後法院
    審理中供述情節，大體相符，如非被告甲○○、丙○○基於自由意思所為，豈能
    如此符合。又被害人被強盜財物經過，係被告丙○○自行向警員吳聲宏供述，警
    訊筆錄內容係依據被告甲○○、丙○○供述制作等情，已據證人吳聲宏證述明確
    （見上訴字第四五三號卷第七五頁）。被告甲○○、丙○○指警訊筆錄係警員自
    行制作，內容與事實完全不符，即不足取，自得以之與其於審理中之供述同為認
    定犯罪事實之依據，併予敘明。
四、被告丙○○雖於警訊中指被告甲○○曾有上被害人車輛，並有取去被害人財物等
    情（見偵查卷第八、九頁），然其於本院前審審理時已供述被告甲○○並未於強
    盜被害人時在場（見上訴字第四五三號卷第一四二頁），於本院審理時並明確供
    述被告甲○○並未上車參與強盜被害人（見本院卷第五九至六三頁）。又被害人
    明確指陳被告甲○○下車後，方被搶財物，被告甲○○未在場，未搶伊財物，伊
    不認為被告甲○○搶伊財物等語（見偵查卷第十四、十五頁、上訴字第四五三號
    卷第一四０、一四一頁）。是以被告丙○○警訊筆錄中關於上開被告甲○○有上
    被害人車輛，並參與強盜被害人財物部分，應與事實不符，不能採取。
五、被告甲○○始終否認參與強盜被害人財物（見偵查卷第五至六頁、第八四至八六
    頁、上訴字第四五三號卷第九七頁、本院卷第四五頁）。且被告丙○○於警訊中
    供述被告甲○○參與強盜被害人財物行為部分不能採取，已如理由壹、四所述。
    既無證據證明被告甲○○有參與強盜被害人之犯罪構成要件行為，且亦無證據證
    明被告甲○○有與丁○○等人有共同強盜被害人犯意聯絡，尚不能認定被告甲○○共同強盜。惟被告甲○○既明知丁○○等人有準備道具手槍，且表示要「凹」
    被害人金錢，顯然知悉丁○○等人強盜被害人財物，猶以電話聯絡被害人，以方
    便丁○○等人作案，有幫助丁○○等人犯強盜罪之意思，信可認定。
六、被告丙○○既事先知悉丁○○有意強盜被害人財物，且於丁○○強盜被害人時在
    場，參與控制被害人行動，足認其有犯意之聯絡，及行為之分擔。又被告丙○○
    係主動向警員吳聲宏供述參與強盜犯行，始經警發覺等情，已如前述，則被告丙○○應符合對於未發覺之罪自首而受裁判情形。
七、丁○○持用之道具手槍雖未扣案，然既可用以敲擊被害人頭部致受傷流血，堪信
    其質地堅硬足以持以傷害人身，應認為屬兇器。又被害人被持用道具手槍擊傷頭
    部，並被以手銬銬住雙手，且手槍真假為被害人所不知，並有三人共同作案，且
    身處行進中車輛內，被控制行動，呼救無門，堪認被害人客觀上顯處於不能抗拒
    狀態。
貳、本院對被告所為辯解之判斷
一、訊據被告甲○○、丙○○均否認有幫助或參與強盜犯行，被告甲○○辯稱：伊未
    參與，警訊筆錄係警員自行制作，與事實不符。伊不知丁○○要強盜被害人金錢
    ，以為要借錢；被告丙○○則辯稱：警訊筆錄係警員自行制作，與事實不符。伊
    係見到丁○○拿槍，心裡害怕才一起去。不知丁○○要強盜，且上車時被害人已
    被打傷，雙手被拷住，東西散落在車上，伊未參與各等語。
二、經查，被害人被強盜財物經過，係被告丙○○自行向警員吳聲宏供述，筆錄內容
    係依據被告甲○○、丙○○供述制作等情，已據證人吳聲宏證述明確（見上訴字
    第四五三號卷第七五頁）。且參以警員吳聲宏係於八十七年九月二十三日、二十
    五日分別制作被告丙○○、甲○○警訊筆錄，而遲至八十七年十月三十一日始制
    作被害人警訊筆錄，如非被告二人確有供述強盜被害人情節，警員吳聲宏當無由
    自行杜撰，復無必要。何況如前所述，被告甲○○、丙○○嗣後於法院審理時，
    所供述經過情形，亦與警訊筆錄記載，大體相符，被告甲○○、丙○○警訊筆錄
    係依據被告甲○○、丙○○自由意思下所為供述記載，信可認定。
三、次查，如理由壹、四、五所述，被告甲○○應有幫助強盜故意，被告丙○○應有
    參與強盜犯行之犯意聯絡及行為分擔，被告甲○○、丙○○辯稱未幫助或參與等
    情，即不足取。
四、又查，被告丙○○雖辯稱係看到丁○○拿槍，心裡害怕才一起前往，上被害人車
    輛等語，惟被告丙○○自承並未始終與丁○○一起，如被告無意參與，離去機會
    所在多有，被告丙○○豈會不知藉機離開。再被告丙○○並未供稱丁○○有何強
    迫參加情事，若謂僅因心中自忖畏懼即致參與強盜犯行，反於事理，無由採信。
五、綜上所述，被告甲○○、丙○○所辯，均係卸責之詞，不足採信。是事證明確，
    被告甲○○、丙○○犯行均堪認定，應依法論科。
、論罪之理由
一、被告丙○○與丁○○、「阿幹」三人，持用道具手槍之兇器強盜被害人財物，係
    犯九十一年一月三十日修正公布刑法第三百三十條第一項之加重強盜罪；被告甲○○則應依刑法第三十條第一項規定，論以上開加重強盜罪之幫助犯。按行為後
    法律有變更者，適用裁判時之法律。但裁判前之法律有利於行為人者，適用最有
    利於行為人之法律，刑法第二條第一項定有明文。被告甲○○、丙○○所為，原
  係犯行為時懲治盜匪條例第五條第一項第一款之罪，而懲治盜匪條例已於九十一
    年一月三十日公布廢止，於懲治盜匪條例廢止後，被告甲○○、丙○○所為，係
    犯九十一年一月三十日修正公布刑法第三百三十條第一項之罪，比較行為時與裁
    判時規定，以裁判時之修正後刑法第三百三十條第一項規定，有利於被告，依上
    開說明，自應適用修正後刑法第三百三十條第一項規定論處。公訴人未及比較適
    用，認為應論以懲治盜匪條例第五條第一項第一款處斷，即有未洽，惟社會基本
    事實同一，起訴法條應予變更。被告丙○○等人剝奪被害人行動自由部分，為實
    施強盜行為之部分行為，不再論以刑法第三百零二條第一項之剝奪行動自由罪，
    公訴人認為應論以剝奪行動自由罪，並與所犯強盜罪有方法結果之牽連關係，尚
    有不合，附此敘明。又被告甲○○僅係幫助他人犯罪，應論以幫助犯，公訴人認
    為應論以共同正犯，亦有未合，同予敘明。被告丙○○與丁○○、「阿幹」三人
    有犯意之聯絡，及行為之分擔，應論以共同正犯。被告甲○○幫助他人犯罪，爰
    依法減輕其刑。被告丙○○有如事實欄一所示犯罪科刑執行情形，有台灣高等法
    院檢察署刑案紀錄簡覆表在卷可稽。被告丙○○於執行完畢五年以內再犯本件有
    期徒刑以上之罪，應論以累犯並加重其刑。被告丙○○對於未發覺之罪自首而受
    裁判，爰依法減輕其刑，並先加後減之。
肆、撤銷原判決之理由
    原法院認定被告甲○○、丙○○罪證明確，論處被告甲○○、丙○○罪刑，固非
    無見。然(一)原法院未及審酌懲治盜匪條例已廢止，而為法律比較適用，尚有未合
    。(二)被告甲○○僅係幫助他人犯罪，應論以幫助犯，原法院論以共同正犯，同有
    不當。被告甲○○、丙○○上訴意旨仍執前詞，否認犯罪，指摘原判決不當，提
    起上訴，雖無理由。惟原判決既有上開可議之處，即屬無可維持，應由本院予以
    撤銷。
伍、本院自為判決之理由
一、本院爰分別審酌被告甲○○、丙○○素行不良，幫助或參與持用道具手槍挾持並
    擊傷被害人強盜財物，危害社會治安及被害人受害程度不輕。惟仍姑念被告甲○○、丙○○不知輕重利害受他人影響而參與犯罪，居於附從地位，並非主其事者
    ，且未見有犯罪所得，參與犯罪程度不深，並犯罪之動機、目的，及犯罪後態度
    等一切情狀，分別量處如主文第二項、第三項所示之刑。
二、被告丙○○等人犯罪所用之道具手槍、手銬並未扣案，又無證據證明為被告丙○○或共犯丁○○、「阿幹」等人所有，爰不諭知沒收，附此說明。
陸、適用之法律
一、刑事訴訟法第三百六十九條第一項前段、第三百六十四條、第三百條、第二百九
    十九條第一項前段。
二、刑法第二條第一項前段、第二十八條、第三百三十條第一項、第三十條、第四十
    七條、第六十二條前段。
本案經檢察官何明楨到庭執行職務。
中      華      民      國      九十一      年      三      月    八    日
                              臺灣高等法院刑事第二十庭
                                  審判長法  官  葉  麗  霞
                                        法  官  段  景  榕
                                        法  官  李  錦  樑
右正本證明與原本無異。
如不服本判決應於收受送達後十日內向本院提出上訴書狀，其未敘述上訴之理由者並
得於提起上訴後十日內向本院補提理由書（均須按他造當事人之人數附繕本）。
                                        書記官  郭  台  發
中      華      民      國      九十一      年      三      月   十二   日
附錄：本案論罪科刑法條全文
刑法第三百三十條第一項
犯強盜罪而有第三百二十一條第一項各款情形之一者，處七年以上有期徒刑。
前項之未遂犯罰之。
